臺灣宜蘭地方法院刑事判決　　　　　　　 94年度訴字第360號
公　訴　人　臺灣宜蘭地方法院檢察署檢察官
被　　　告　甲○○
上列被告因違反毒品危害防制條例案件，經檢察官提起公訴（94
年度毒偵字第842號），本院判決如下：
    主  文
甲○○無罪。
    理  由
壹、公訴意旨略以：被告甲○○曾因施用第一、二級毒品案件，
    經觀察、勒戒後，認無繼續施用毒品之傾向，由臺灣宜蘭地
    方法院檢察署檢察官於民國92年4月2日以92年度毒偵緝字第
    29號不起訴處分確定。猶不知悔改，復基於概括犯意，自94
    年6月下旬起至94年6月30日上午某時止，在其位於宜蘭縣壯
    圍鄉○○路10號住處施用第二級毒品安非他命（以下簡稱安
    非他命）2次；另於94年7月3日凌晨3時50分往前回溯24小時
    內某時，在某不詳地點，施用第一級毒品海洛因（以下簡稱
    海洛因）1次，因認被告涉犯毒品危害防制條例第10條第1、
    2項之施用第一、二級毒品之罪等語。
貳、按犯罪事實應依證據認定之，無證據不得推定其犯罪事實；
    另不能證明被告犯罪者，應諭知無罪之判決，刑事訴訟法第
    154條第2項、第301條分別定有明文。又被告之自白，不得
    作為有罪判決之唯一依據，仍應調查其他必要之證據，以察
    其是否與事實相符，同法第156條第2項規定甚明。再者，前
    揭法文所指「證據」，並非毫無限制可言，依同法第155條
    第2項之規定，無證據能力，未經合法調查之證據，不得作
    為判斷依據，復依同法第158條之4規定：除法律另有規定外
    ，實施刑事訴訟程序之公務員因違背法定程序取得之證據，
    其有無證據能力之認定，應審酌人權保障及公共利益之均衡
    維護。考前開法條之立法宗旨在於，儘管發現真實，並對犯
    罪之人施以刑罰法律之懲罰為刑事訴訟之重要目的，惟此不
    表示刑事訴訟容許以不擇手段、不問是非及不計代價之方法
    來發現真實。申言之，有幸成為現代國家之我國於刑事訴訟
    程序上，同時追求合乎法治國基準之刑事訴訟程序，是國家
    機關之追訴活動、取證過程均不得違背基於憲法第8條關於
    人民人身自由基本權利與正當法律程序保障要求下所定之刑
    事訴訟法定程序，倘若國家機關得以為追求真實而偏離法治
    程序，將使受裁判者無法心悅誠服，更使追求人民尊嚴、和
    平生活此一國家存在之重大目的成為空談。又國家機關之追
    訴活動，多半以取得證據為要務，又基於上述憲法價值及刑
    事訴訟法關於證據排除法則之立法意旨，禁止警察等國家機
    關不符要件之取證行為，若此一非法取得之證據猶得毫無限
    制地作為法院判決之依據，等同認可國家機關之非法取證之
    行為，是於解釋刑事訴訟法第155條第2項及第158條之4之法
    意時，應認對於無證據能力，未經合法調查之證據，「原則
    上」即不得作為判斷依據，只有在具體個案中，被告在訴追
    機關違法取證下，其公平接受審判之保障未受剝奪、國家訴
    追機關違法程度輕微，且國家訴追犯罪之利益所涉公共利益
    色彩已達致必須優於個人利益之情況下，始「例外」地得將
    違背法定程序取得之證據採為論罪之證據。
參、本院之判斷：
一、訊據被告固坦承伊確於94年6月中旬某日及94年6月30日上午
    某時施用安非他命各1次，嗣於94年7月3日凌晨零時30分許
    ，警察進入其位於宜蘭縣壯圍鄉○○路10號之住宅，嗣警察
    以在其身體褲袋內查獲海洛因1包（淨重1.51公克，空包裝
    重0.33公克）之理由將其逮捕，嗣警察將被告帶往宜蘭縣警
    察局羅東分局後，經其同意於94年7月3日凌晨3時50分許對
    被告採取尿液，該檢驗結果呈嗎啡及安非他命陽性反應之事
    實。而前開事實亦確有法務部調查局94年9月23日調科壹字
    第300001326號鑑定通知書（參見本院卷第77頁）、慈濟大
    學濫用藥物檢驗中心出具之檢驗總表各1紙及經調取之本院
    94年度急搜字第14號卷可稽。惟被告辯稱，伊並未施用海洛
    因，且警方進入伊位於宜蘭縣壯圍鄉○○路10號家中並未經
    其同意，警察所稱自伊身體查獲之海洛因1包，伊並未親見
    警察係如何搜索取出，果若如警察所稱係屬警察令伊取出身
    體褲袋內之物品，則警察所為之搜索亦不合法（參見本院卷
    第56、156頁），若警方未有前揭違法搜索之行為，伊即不
    必有後續至警察局採尿之結果（參見本院卷第159頁）等語
    。質言之，被告之辯護意旨以，警察所宣稱伊持有之海洛因
    1包，係警察未經其同意，自伊身體褲袋內取出，如屬實，
    此一搜索程序亦不合法，故因此所扣得之海洛因1包，不得
    作為本案之證據等語。
二、經查：
（一）有關警方如何進入被告處所並搜索被告身體，因而查獲前
      揭海洛因1包之過程等情，證人即查獲警員丁○○於本院
      審理時證稱：「分局公正所查獲女性通緝犯乙○○，乙○○供述說在宜蘭縣壯圍鄉○○路10號有施用毒品，且另有
      一名毒品通緝犯朱玉霞，經由乙○○帶同至現場。」、「
      被告在客廳，還有另二名男子，總共有三人在客廳....」
      、「在被告身上搜到新台幣十四萬元，在現金中有一小包
      海洛因，是在被告褲子口袋裡。」、「是我們叫被告把褲
      袋裡的東西拿出來，被告拿出來後裡面有一小包海洛因。
      」、「錢拿出來後，海洛因夾在錢裡面，海洛因是用小的
      分裝袋裝著。」等語；證人同為查獲警員己○○於本院審
      理時證稱：「（問：羅東分局的人何時到現場？）應該是
      公正所的人逮捕乙○○後告知羅東分局，因為乙○○供述
      被告或被告的太太（指朱玉霞）有拿錢去買大量毒品，公
      正所認為比較大的案子才通知羅東分局。」、「我進入時
      我們喝令現場的人把身上的物品拿出，我看到的時候錢及
      毒品就放在桌上，但如何取出不是很清楚。」等語（參見
      本院卷第59頁）；另證人亦為查獲警員丙○○於本院審理
      時證稱：「（問：從被告何處進入家中？）我們先查獲乙○○，乙○○供述說被告家裡還有一位通緝犯朱玉霞，乙○○才剛從那裡出來，被告帶了十幾萬元剛出去買毒品還
      沒有回來，我們帶乙○○回分局調出朱玉霞照片由乙○○
      指認，乙○○指認後我們就與羅東分局的人從被告家後門
      進入，是乙○○帶我們從被告家後門進入的.... 」、「
      （問：根據你們的研判現場還有其他犯罪嫌疑？）乙○○
      說剛在被告住處施打毒品完畢，裡面還有他的東西，被告
      住處還有通緝犯，當天我們進入被告家是要找朱玉霞，還
      有說裡面都是毒品人口在施用毒品。」、「我們進入時在
      房間看到朱玉霞，房間內有四個人，我們要現場的人把身
      上的東西拿出來，被告主動從口袋內拿出一疊錢，裡面就
      有一小包海洛因，在房間有搜到乙○○的包包，包包內有
      注射針筒，房間的櫃子抽屜有找到一包毒品及針筒。」等
      語（參見本院卷第61頁）；另證人亦為查獲警員戊○○於
      本院審理時證稱：「（問：為何不聲請搜索票？）當時是
      要找通緝犯，是看到毒品之後才開始有搜索的動作，我們
      請被告甲○○把身上的東西拿出來，毒品夾在錢裡面，還
      有我們要確認朱玉霞的身分，請朱玉霞把證件拿出來，朱
      玉霞說證件在皮包內，朱玉霞在皮包內翻找證件時就看到
      殘渣袋三個還有多支注射針筒。」、「（問：為何叫被告
      把身上的東西拿出來？）舉報人乙○○在分局時說被告有
      毒品，我們是查到朱玉霞皮包內有殘渣袋後才叫甲○○把
      身上的東西拿出來。」、「（問：如何叫甲○○把身上的
      東西拿出來？）我們幾個偵查員都站在被告前面，然後要
      甲○○把身上的東西拿出來，記憶中是被告自己從口袋把
      錢拿出來。」、「（問：毒品如何找到？）毒品夾在錢中
      間，有縫隙用看的就可以看到。」等語（參見本院卷第15
      4頁），互核前開證人丁○○、己○○、丙○○及戊○○
      之證詞，可知當時實況應為：警察依據證人乙○○所提供
      有通緝犯朱玉霞居住於被告住所，且被告甫出門購買毒品
      等情資，在未向法院聲請搜索票之情形下，進入被告及朱
      玉霞共同之住所，警方於進入該住所後，經警方對包括被
      告在內在場之4人之身體均實施搜索，於令被告取出身體
      褲袋內之物品時，被告取出一疊現鈔，在被告所取出之現
      鈔中，警方發現其中夾帶有本案證據即海洛因1包。被告
      對前揭搜索扣押之過程辯稱，係警員戊○○走到伊身後，
      把手伸入伊口袋內，後來該包海洛因就出現了云云（參見
      本院卷第159頁）。然互核前揭證人就如何自被告身上取
      出海洛因1包之過程，經證人具結擔保其證言之真實，並
      實施交互詰問後，並無何歧異或矛盾可指，應堪採信，足
      認本案扣得之海洛因1包，應確於警察查獲被告前，即放
      置於被告身體褲袋內無訛。
（二）本案首應審酌警察無搜索票進入被告之住宅，是否合法：
      由於搜索扣押之程序涉及人民之隱私權及財產權，對此重
      要之基本權利，實不容實施追訴之公務員任意為之，是原
      則上須依令狀為之，亦即警員應向法院聲請搜索票始得為
      之。惟有在例外之情形，始容許無令狀之搜索。依刑事訴
      訟法第131條第1項第1款之規定，因逮捕被告、犯罪嫌疑
      人或執行拘提、羈押，有事實足認被告或犯罪嫌疑人確實
      在內者，雖無搜索票，得逕行搜索住宅或其他處所。職是
      ，警方依乙○○之情資，雖無搜索票進入被告及朱玉霞之
      處所以逮捕具有通緝犯身分之朱玉霞，雖證人乙○○證稱
      警察係未經其同意即帶同前往進入被告住宅內等語，然縱
      警察未得被告或乙○○之同意，警察仍得執前開法條之規
      定，進入被告與朱玉霞共同居住之住宅內，其適法性自無
      疑義。
（三）其次，警察為逮捕通緝犯朱玉霞合法進入被告之住所，惟
      此不代表警察合法進入被告住所後，得無條件對被告身體
      實施搜索，仍應檢視對被告身體實施搜索之程序是否具備
      法定要件：
    (1)本案不符合附帶搜索之要件：刑事訴訟法第130條之附帶
      搜索乃係為於逮捕被告或犯罪嫌疑人後，為避免遭受危險
      ，故對於被告之身體，隨身攜帶之物件，所使用交通工具
      及其立即可觸及之處所進行盤點搜索，故其必限於警察在
      逮捕被告後始得為之。本案因被告係於遭警方發現被告取
      出之現鈔中夾有1包海洛因始逮捕被告，業如前述，是警
      察於尚未逮捕被告前即無附帶搜索可言，警察尚難引用附
      帶搜索之規定，對被告之身體實施搜索。
    (2)本案不符合同意搜索之要件：刑事訴訟法第131條之1之同
      意搜索，必以受搜索人自願性之同意為要件且執行人員必
      須出示證件，並將同意之意旨記載於筆錄，始得實施搜索
      。所謂「自願性之同意」，必須綜合觀察搜索當時之客觀
      環境，以確認受搜索人是否係出於自願，亦即受搜索人之
      「同意」並非警察使用強制或脅迫手段下之產物。本案警
      員先以合法之搜索進入被告家中，當時警員人數眾多，並
      均站立於被告面前，周遭已瀰漫強制、脅迫之氣氛，且依
      證人己○○所述，警員係「喝令」被告拿出其身上之物品
      ，具有相當之震懾力，足以使同意人相信不論其合作與否
      ，警員仍將有所動作，顯示被告當時之意志及精神狀態已
      為警察所壓制，尚難認被告因此而交出其身上包括海洛因
      1包之物品係屬經被告同意之搜索。更況，警員亦未踐行
      該條但書所定應將同意之意旨記載於筆錄之程序，是本案
      應認不符合同意搜索之法定要件。
    (3)本案亦不符合逕行搜索之要件：
      依刑事訴訟法第131條第1項規定，有：一因逮捕被告、犯
      罪嫌疑人或執行拘提、羈押，有事實足認被告或犯罪嫌疑
      人確實在內者。二因追躡現行犯或逮捕脫逃人，有事實足
      認現行犯或脫逃人確實在內者。三有明顯事實足信為有人
      在內犯罪而情形急迫者，檢察官、檢察事務官、司法警察
      官或司法警察，雖無搜索票，得逕行搜索住宅或其他處所
      。本條例之法文明定針對被告之「住宅或其他處所」，並
      未針對被告之身體，意即其目的乃在於進入處所以發現被
      告，不包括對物之搜索。是警察為達到逮捕人（該條項第
      1、2款），或防止犯罪發生（該條項第3款）之目的，得
      無搜索票進入住宅，惟並未授權警察得以於未逮捕被告前
      ，得以搜索人之身體。經查，經調取本院94年度急搜字第
      14號卷宗，本案搜索被告之程序，警方係以符合刑事訴訟
      法第131條第1項第1、3款之事由，向本院陳報逕行搜索之
      結果。本院雖為准予備查在案，然於本案個案上之搜索是
      否合法，審理本案之本院仍得再次檢視及審查之，依前揭
      警員所述，警方進入被告家中係為逮捕與被告同居之朱玉
      霞，故對朱玉霞而言，警方自得執前揭第1款之規定合法
      進入被告及朱玉霞之住宅。然對被告而言，被告並非通緝
      犯、現行犯或準現行犯，故被告遭警方搜索之依據，非屬
      該條第1、2款之事由甚明。再者，就被告處所之搜索部分
      ，於法核無不合，業如前述，但就被告身體搜索之部分，
      依照上開說明，逕行搜索應僅限於被告之處所，本案查獲
      警員自被告身上實施搜索並因而搜得海洛因1包，已逾越
      「發現被告」即對被告處所實施搜索之界限，故亦非屬該
      條第3款之事由。
    (4)按警察於合法進入之場所，得對合理懷疑其有犯罪嫌疑或
      有犯罪之虞，或有事實足認其對於已發生之犯罪或即將發
      生之犯罪知情者，查證其身分。又為查驗身分之必要，若
      有明顯事實足認其有攜帶足以自殺、自傷或傷害他人生命
      或身體之物者，得檢查其身體及所攜帶之物，警察職權行
      使法第6條第1項第1、2款、第7條第1項第4款雖定有明文
      。然核依前揭查獲警員所述，警察於合法進入被告住處，
      即喝令在場之人取出其身上物品，其目的難認係為查驗犯
      罪人之身分，且並未有何明顯事實足認被告有攜帶足以自
      殺、自傷或傷害他人生命或身體之物。是警察亦尚難執此
      規定搜索被告之身體。
    (5)綜上所述，本案查獲警員於被告身體實施搜索取得之海洛
      因1包，係屬違背法定程序而取得之證據。
（四）本案警察違法取得之海洛因1包無證據能力：
    (1)本案警察未遵循上開要件，自屬違背法定程序，然因而取
      得之證據是否不具證據能力，實未可一概而論，應審酌人
      權保障及公共利益之均衡維護，業如前述，再細繹立法理
      由，法院應斟酌：(一)違背法定程序之情節、(二)違背法定程
      序之主觀意圖、(三)侵害犯罪嫌疑人或被告權益之種類或輕
      重、(四)犯罪所生之危險或實害、(五)禁止使用證據對於預防
      將來違法取得證據之效果、(六)偵審人員如依法定程序有無
      發現該證據之必然性、(七)證據取得之違法對被告訴訟上防
      禦不利益之程度等各種情形加以判斷。
    (2)本院衡諸，本案警察之扣押處分並非針對被告個人之重大
      犯罪而實施之特定搜索，而係對全體在場之人實施廣泛之
      搜索，警察於逮捕通緝犯乙○○後，尚帶同乙○○至羅東
      分局指認另一名通緝犯朱玉霞，顯然警方偵查之進行尚有
      相當之餘裕存在，且警方至羅東分局後並未就被告有何犯
      罪行為進行進一步之確認，可見當時警察主要逮捕之對象
      係朱玉霞，並非被告。又雖依乙○○所提供之情資，被告
      可能持有毒品，既尚有餘裕確認朱玉霞之身分，顯見當時
      並無急迫至不能由檢察官發動扣押之命令，警察恣意令全
      體在場之人實施身體上廣泛之搜索，其法定程序之違背情
      節嚴重。再者，本案執行扣押之警察竟於逮捕通緝犯朱玉
      霞後，在無任何事證佐證下，即得以對其他在場之人實施
      身體上搜索，爾後復將對被告實施身體搜索之結果，引用
      係針對處所搜索之刑事訴訟法第131條第1項之規定，向本
      院陳報，顯示執法警員對於其行使警察職權及相關刑事訴
      訟之規定認識有明顯錯誤，亦難認其違背法定程序意圖良
      善。又本案被告涉犯係持有或施用毒品之罪，在並無積極
      事證足以證明被告有轉讓或販賣他人意圖之情形下，雖該
      罪罪質對社會治安存有潛在危害，但其犯罪態樣核屬自損
      身命之行為，非屬危害公共安全甚鉅之犯罪類型。本案違
      法扣押所取得之證據，若由本院宣告上開違背法定程序所
      取得之物，禁止作為證據使用，對於將來導正司法警察機
      關踐行合法之證據蒐集程序，當有一定之正面效果，而可
      抑制類此違法偵查手段之繼續發生等一切情狀，認本案以
      違法方式取得之海洛因1包，並無證據能力。
（五）警察非法逮捕被告後，經被告同意而進行之採尿處分，其
      採尿結果，復經慈濟大學濫用藥物檢驗中心出具，結果呈
      嗎啡及安非他命陽性反應之檢驗總表1紙，亦應無證據能
      力：
    (1)本案被告因遭警察實施搜索而扣得海洛因1包，經警逮捕
      被告並至羅東分局後，被告同意警察對其採驗尿液等情，
      為被告所自承，應可認定。惟被告遭警搜索之程序已違背
      法律規定，其逮捕被告即失所依據而屬非法之逮捕。被告
      經非法搜身及逮捕後，同意警員採取尿液處分，其採尿結
      果，應為第二次證據或衍生證據。雖被告係同意採驗尿液
      ，然觀被告之警詢筆錄中記載有：「（問：你最近三日有
      無施用毒品？警方懷疑你有施用毒品採集你尿液送驗你有
      無意見？）我沒有施用毒品。我沒有用毒品我有意見我會
      抗告。」等語（參見警詢卷第5頁），並未將同意之意旨
      記載於警詢筆錄中，且被告於本院審理時亦陳稱：「我去
      到那裡我一定要同意。」等語（參見本院卷第159頁）。
      足認被告因受逮捕拘禁於警察局，人身自由受有限制，其
      決定事物之自由意志空間，衡諸常情應已受到重大壓制，
      被告同意採驗尿液實係出於具有強制性質及氣氛下之無奈
      ，被告遭壓制自主決定之意志並未因離開警察局而受到「
      稀釋」自可認已足以自主決定同意採尿之程度；且被告當
      場業已表示對採驗尿液有意見，警察猶採取其尿液，亦難
      認有何「善意」可言；又若被告如未經違法搜索，自無至
      警察局採驗尿液之法定事由，可見該驗尿結果，即經慈濟
      大學濫用藥物檢驗中心出具，結果呈嗎啡及安非他命陽性
      反應之檢驗總表1紙，並無何相當之獨立性，如扣案之海
      洛因被排除證據能力，就相當於本案並未扣得海洛因，則
      上開經慈濟大學濫用藥物檢驗中心出具，結果呈嗎啡及安
      非他命陽性反應之檢驗總表1紙，自無所附麗。
    (2)再者，採用證據排除法則，亦即排除違法取得證據之證據
      能力，主要考量在於導正警察之紀律，杜絕不計代價之違
      法偵查，業如前述，而本案警察以違法手段取得被告犯罪
      之證據而予以逮捕偵辦；縱其目的在於查緝犯罪，但其手
      段顯然違反憲法第8條對於人民人身自由基本權利與正當
      法律程序之保障，且已逾越偵查犯罪之必要程度，對於公
      共利益之維護並無重大意義，權衡上揭各情，認為卷附慈
      濟大學濫用藥物中心出具結果呈嗎啡及安非他命陽性反應
      之檢驗總表1紙，在本案亦無作為證據之適格。
四、綜上諸情參互以析，被告辯稱，本案作為證據之海洛因1包
    係警方違法搜索所取得，應不得作為本案之證據等語，洵堪
    採信。從而，本案扣案之海洛因與慈濟大學濫用藥物檢驗中
    心所出具之驗尿結果呈嗎啡及安非他命陽性反應之檢驗總表
    1紙之證據能力，均應予排除，迭如前述。被告固自白於94
    年6月中旬某日及94年6月30日上午某時施用安非他命各1次
    ，惟除被告之前揭自白外，別無其他補強證據足以證明被告
    有公訴意旨所指之涉犯毒品危害防制條例第10條第1、2項施
    用第一、二級毒品罪嫌，揆諸首開法條規定及其立法意旨，
    不能證明被告犯罪，本院就被告自應為無罪之諭知，以昭審
    慎。
據上論斷，應依刑事訴訟法第301條第1項前段，判決如主文。
本案經檢察官陳嘉瑜到庭執行職務
中　　華　　民　　國　　94　　年　　12　　月　　27　　日
                  刑事第四庭審判長法  官　林惠玲
                                  法  官  劉家祥
                                  法  官  郭淑珍
以上正本證明與原本無異
如不服本判決，應於判決送達後10日內，向本院提出上訴狀。（
需附繕本）
                                  書記官  林秀麗
中　　華　　民　　國　　94　　年　　12　　月　　27　　日
